【裁判字號】    97,上易,17
【裁判日期】    970130
【裁判案由】    確認抵押權不存在等
【裁判全文】
臺灣高等法院臺中分院民事判決          97年度上易字第17號
    上  訴  人  乙○○○
    被  上訴人  丙○○
    訴訟代理人  甲○○
上列當事人間請求確認抵押權不存在等事件，上訴人對於民國96
年11月14日臺灣臺中地方法院96年度訴字第2051號第一審判決提
起上訴，本院於97年01月23日言詞辯論終結，茲判決如下：
    主  文
上訴駁回。
第二審訴訟費用由上訴人負擔。
    事  實
一、上訴人聲明求為判決：(一)原判決不利於上訴人部分廢棄。(二)
    確認兩造就上訴人所有之台中縣豐原市○○○段第692 地號
    土地上於民國88.09.17登記之第三順位抵押權及其所擔保之
    債權均不存在。(三)第一、二審訴訟費用由被上訴人負擔。其
    陳述除與原判決記載相同者予以引用之外，另補稱：
  (一)緣坐落於台中縣豐原市○○○段第692 地號之系爭土地為上
    訴人所有，原審認上訴人舉證不足。然查，上訴人於接獲原
    審判決後向上訴人之甲存支票付款銀行即合作金庫銀行調取
    各類存款分戶交易明細表，支票號碼：0000000、0000000、
    0000000、0000000、0000000金額各為170,000元、58,500元
    、200,000元、154,000元、105,000元，共計687,500元。支
    票背面均有被上訴人之簽名，足證被上訴人確有領取上訴人
    上開票款。
  (二)上訴人與被上訴人間僅有62萬元債務存在，被上訴人於原審
    96.08.29言詞辯論時陳稱：「我做工程款，承包的工程款是
    簡單的契約，總工程款預估是72萬元，我做到62萬元時，他
    沒有付我錢，我怕愈欠愈多，就把材料拿回去」，足證兩造
    間僅有一筆62萬元債務存在，別無其餘債務。
  (三)被上訴人主張上開系爭工程款債務有3 張本票為證，且向法
    院申請本票裁定也是用這3 張本票的金額，則被上訴人除多
    自上訴人取得67,500元外，又利用上訴人支票進出瀕繁，支
    票又係事先交付被上訴人作為房屋外觀秀面灰色大理石所用
    之機會，而將該房屋外觀秀面灰色大理石之價款藉由支票超
    額兌領受領完畢後，事後再令上訴人設定該系爭抵押權取得
    重複債權，該系爭抵押權之擔保債權自屬不存在。
  (四)被上訴人如仍主張該62萬元為系爭抵押權設定之原因，則被
    上訴人兌領前揭5 紙支票之法律上理由又作何解釋？被上訴
    人迄今未曾提出兌領上訴人支票票款之法律上原因及相關事
    實之任何證據，原審未盡調查之能事，竟認同被上訴人之主
    張，顯與事實不符。
  (五)按「消極確認之訴，應由被告負立證責任」、「確認法律關
    係不存在之訴，應由被告負舉證責任」（最高法院19年上字
    第385號、42年臺上字第170號判例參照）。故被上訴人如仍
    執其於原審所主張，依民事訴訟法第277 條：「當事人主張
    有利於己之事實者，就其事實有舉證之責任」。被上訴人應
    就其本票債權取得之原因事實、證據及其兌領687,500 元票
    款之原因負舉證之責。
二、被上訴人聲明求為判決：(一)上訴駁回。(二)第二審訴訟費用由
    上訴人負擔。其陳述除與原判決記載相同者予以引用之外，
    另補稱：
  (一)本件債權已依法律程序，取得確定證明，並發給債權憑證完
    結之案件。
  (二)被上訴人曾於上訴人之子邱宗茂於豐原市○○路663 號，所
    開設吉德牙科診所，承包大理石舖設工程，工程完工驗收後
    ，由上訴人之夫邱敏雄（即邱宗茂之父），給付合作金庫豐
    原支庫，帳號：2576-1，日期86.01.15、86.04.08、86.05.
    12、86.08.28、86.08.28金額共678,500元之5張支票，全數
    兌現。
  (三)上述工程完工後，被上訴人再承攬上訴人所經營金大利建設
    公司所興建座落豐原市○○路118 號等15戶樓房舖設大理石
    工程，完工驗收後，於86.06.05給付彰化銀行豐南分行帳號
    16095-8 支票號碼AK0000000面額30萬元、支票號碼0000000
    面額30萬元，並陸續再完工驗收應付2 萬元，但支票均未能
    兌現，2 萬元也沒給付。上訴人遂於86.10.08開立面額30萬
    元及86.12.05開立面額17萬元、15萬元本票，共計62萬元換
    回未能兌現支票。
  (四)上訴人於88.06.16到神岡鄉王正男代書事務所與被上訴人簽
    立協議書，承認債務存在事實，且協議書成立均在給付支票
    、本票不獲兌現之後，且協議書成立後，上訴人主動領取印
    鑑證明書及其他必備文件配合王正男代書於88.09.16向豐原
    地政事務所辦理抵押權設定登記，擔保所欠工程款之給付。
  (五)上訴人顛倒事實，把施工豐原市○○路663號吉德牙科診所
    給付5張支票687,500元工程款，偽稱是施工金大利建設公司
    所興建座落於南陽路118號等15戶工程款。如真已給付工程
    款，為何要再開三張共62萬元本票，為何還要簽立協議書，
    承認債務存在事實，並提供印鑑證明書及其他必備文件，主
    動與王正男代書配合，設定擔保工程款之抵押權登記？
  (六)被上訴人為請求履行債務之清償，訴請強制執行，上訴人以
    不實指空，偽稱其給付本票、簽立協議書是受逼迫，謊言一
    則。那有自88.06.16簽立協議書後，上訴人遲至96.07.26才
    提起確認抵押權不存在之理。
    理  由
一、上訴人主張坐落於台中縣豐原市○○○段第692 地號之系爭
    土地為上訴人所有，其上豐原地政事務所於88.09.17所登記
    之第3 順位抵押權設定，並無抵押債權存在。該抵押權登記
    係受被上訴人強迫而設定，兩造間並無抵押債權存在，且兩
    造間88.06.16簽訂之協議書，也是受被上訴人詐欺、脅迫而
    簽立。故該系爭抵押權不存在，其所擔保之債權也不存在，
    乃訴請確認系爭抵押權不存在，其所擔保之債權不存在（原
    審判准確認該系爭抵押權所擔保之債權超過62萬元部分不存
    在，而駁回上訴人其餘之訴。上訴人對於一審敗訴判決部分
    不服提起上訴；被上訴人對原審判准確認不存在部分，則未
    聲明不服）。
二、被上訴人則以：伊承攬上訴人所經營金大利建設公司所興建
    座落豐原市○○路118 號等15戶樓房舖設大理石工程，完工
    驗收後，上訴人於86.06.05給付彰化銀行豐南分行帳號1609
    5-8支票號碼AK0000000面額30萬元、支票號碼0000000 面額
    30萬元，並陸續再完工驗收應付2 萬元，但支票均未能兌現
    ，2 萬元也沒給付。上訴人遂於86.10.08開立面額30萬元及
    86.12.05開立面額17萬元、15萬元本票，共計62萬元換回未
    能兌現支票。嗣兩造於88.06.16到神岡鄉王正男代書事務所
    簽立協議書，由上訴人主動領取印鑑證明書及其他必備文件
    配合王正男代書於88.09.16向豐原地政事務所辦理抵押權設
    定登記，用以擔保其所欠工程款之給付。並無上訴人所指以
    詐欺、脅迫而簽立系爭協議書之事，該抵押權之債權尚有62
    萬元存在等語，資為抗辯。
三、按當事人主張有利於己之事實者，就其事實有舉證之責任，
    民事訴訟法第277 條定有明文。兩造間系爭協議書及依據系
    爭協議書而設定之系爭抵押權，其真正為兩造所不爭執，上
    訴人主張均係受被上訴人詐欺或脅迫而簽訂及設定，此一有
    利於上訴人之事實，為被上訴人所否認，上訴人復自承無法
    證明，自難認上訴人此部分主張為有理由。而被上訴人抗辯
    指上訴人欠伊舖設豐原市○○路118 號等15戶樓房大理石工
    程之工程款債務，於完工驗收後，所開立之彰化銀行豐南分
    行面額30萬元兩張支票均未能兌現，另欠2 萬元工程款也沒
    給付，上訴人遂於86.10.08開立面額30萬元及86.12.05開立
    面額17萬元、15萬元本票，共計62萬元換回未能兌現支票。
    嗣雙方於88.06.16到神岡王正男代書事務所簽立協議書，並
    由上訴人領取印鑑證明書及其他必備文件配合王正男代書於
    88.09.16向豐原地政事務所辦理系爭抵押權設定登記，用以
    擔保所欠工程款之給付。上訴人亦不諱言上述支票換本票，
    進而簽立協議書，再據設定系爭抵押權之過程。雖上訴人又
    以伊曾給付合作金庫銀行86.01.15、86.04.08、86.05.12、
    86.08.28、86.08.28支票號碼 0000000、0000000、0000000
    、0000000、0000000金額各為170,000元、58,500元、200,0
    00元、154,000元、105,000元，共計687,500元之5張支票，
    均經被上訴人兌領，已超額給付67,500元云云。然被上訴人
    陳明上述687,500元之5張支票，係伊先前承作上訴人之子邱
    宗茂於豐原市○○路663 號開設吉德牙科診所之大理石舖設
    工程款，而觀之該5 張支票之日期係在86.01.15至86.08.28
    間，皆在前揭系爭3 張本票開立之前，倘兩者為同一債務，
    何以金額不同？上訴人豈會於被上訴人已兌領該5 張支票後
    ，還會再開立系爭3 張本票交予被上訴人？更進而設定系爭
    抵押權用以擔保？顯有悖常情。是被上訴人所陳上開5 張支
    票係另件工程款乙節，自堪採信。至上訴人謂伊子邱宗茂開
    設牙科診所之豐原市○○路663 號房屋，早在64年間起造興
    建云云，惟該房屋何時興建，顯與待證事實無關，並不能執
    此為有利於上訴人之認定。
四、綜上所述，上訴人以系爭抵押權是受被上訴人詐欺、脅迫而
    設定，並無抵押債權存在為由，訴請確認該抵押權不存在，
    其所擔保之債權也不存在，為不足採，不應准許。原審就該
    系爭抵押權所擔保之債權於62萬元範圍內之部分為上訴人敗
    訴之判決，並無不合。上訴意旨指摘原判決此部分不當，求
    予廢棄改判，為無理由，其上訴應予駁回。
五、本件事證已臻明確，兩造所提其餘攻擊防禦方法及舉證，與
    判決結果不生影響，爰不一一論述。
六、據上論結，本件上訴為無理由，依民事訴訟法第449條第1項
    、第78條，判決如主文。
中    華    民    國     97    年    1    月    30    日
                  民事第五庭    審判長法  官  林陳松
                                      法  官  王重吉
                                      法  官  古金男
以上正本係照原本作成。
不得上訴。
                                      書記官  詹錫朋
中    華    民    國    97    年    1     月    30    日
                                                      Ａ


司法院資訊處製作；財團法人民間司法改革基金會備份。
